ACORDAO-COMPLETO-2356652

ACÓRDÃO 4471/2019 ATA 22/2019 - SEGUNDA CÂMARA

VISTOS, relatados e discutidos estes autos de Recurso de Reconsideração em Tomada de Contas Especial, interposto pela Sra. Teodora Josefa Bezerra Sousa, ex-Secretária de Saúde do Município de São José do Piauí, contra o Acórdão 7199/2018-TCU-Segunda Câmara,
ACORDAM os Ministros do Tribunal de Contas da União, reunidos em Sessão da Segunda Câmara, diante das razões expostas pelo Relator, em:
9.1. conhecer do Recurso de Reconsideração, com fundamento nos arts. 32, inciso I, e 33 da Lei 8.443/92, para, no mérito, dar-lhe provimento parcial, de modo a dar a seguinte redação aos itens 9.1 e 9.2 do Acórdão 7199/2018-TCU-Segunda Câmara:
"9.1. com fundamento nos arts. 1º, inciso I, 16, inciso III, alíneas b e c, 19, caput, e 23, inciso II, da Lei 8.443/1992 julgar irregulares as contas do Município de São José do Piauí/PI e da Sra. Teodora Josefa Bezerra Sousa, e condenar o ente federado ao pagamento das quantias a seguir especificadas, atualizadas monetariamente e acrescidas dos juros de mora, calculados a partir das datas descriminadas até a data do efetivo recolhimento, fixando-lhe o prazo de quinze dias, a contar do recebimento da respectiva notificação, para que comprove, perante o Tribunal (artigo 214, inciso III, alínea a do Regimento Interno/TCU) , o recolhimento da dívida a favor do Fundo Nacional de Saúde/FNS, na forma prevista na legislação em vigor:
	Valor Original (R$) 
	Data da Ocorrência

	8.100,00
	20/06/2008

	8.100,00
	23/07/2008

	8.100,00
	22/08/2008

	8.100,00
	30/09/2008

	9.000,00
	15/10/2008

	9.000,00
	28/11/2008

	9.000,00
	24/12/2008

	9.600,00
	29/12/2008

	9.600,00
	03/03/2009

	9.600,00
	31/03/2009

	9.600,00
	09/04/2009

	9.600,00
	11/05/2009

	9.600,00
	10/06/2009

	9.600,00
	10/07/2009

	9.600,00
	13/08/2009

	9.600,00
	14/09/2009

	9.600,00
	14/10/2009

	9.600,00
	20/11/2009

	9.600,00
	17/12/2009

	9.600,00
	20/01/2010

	2.000,00
	25/01/2010

	3.000,00
	26/02/2010

	9.600,00
	26/02/2010

	9.600,00
	17/03/2010

	3.000,00
	01/04/2010

	9.600,00
	16/04/2010

	3.000,00
	22/04/2010

	9.600,00
	17/05/2010

	3.000,00
	25/05/2010

	3.000,00
	21/06/2010

	9.600,00
	30/06/2010

	9.600,00
	14/07/2010

	3.000,00
	14/07/2010

	9.600,00
	18/08/2010

	3.000,00
	31/08/2010

	9.600,00
	13/09/2010

	3.000,00
	13/09/2010

	9.600,00
	18/10/2010

	3.000,00
	27/10/2010

	3.000,00
	12/11/2010

	9.600,00
	12/11/2010

	9.600,00
	14/12/2010

	3.000,00
	31/12/2010

	3.000,00
	18/01/2011

	9.600,00
	03/02/2011

	9.600,00
	15/02/2011

	3.000,00
	22/02/2011

	3.000,00
	15/03/2011

	9.600,00
	15/03/2011

	3.000,00
	12/04/2011

	9.600,00
	12/04/2011

	3.000,00
	18/05/2011

	9.600,00
	18/05/2011

	3.150,00
	15/06/2011

	10.050,00
	17/06/2011

	10.050,00
	19/07/2011

	10.050,00
	17/08/2011

	3.150,00
	17/08/2011

	10.050,00
	20/09/2011

	10.050,00
	20/09/2011

	3.150,00
	22/09/2011

	10.050,00
	13/10/2011

	10.050,00
	13/10/2011

	3.150,00
	13/10/2011

	3.150,00
	19/10/2011

	10.050,00
	17/11/2011

	10.050,00
	17/11/2011

	3.150,00
	18/11/2011

	10.050,00
	15/12/2011

	10.050,00
	15/12/2011

	3.150,00
	15/12/2011

	10.050,00
	05/01/2012

	10.050,00
	05/01/2012

	3.150,00
	06/01/2012

	10.050,00
	29/02/2012

	3.150,00
	29/02/2012

	10.050,00
	29/02/2012

	10.050,00
	15/03/2012

	10.050,00
	15/03/2012

	3.150,00
	27/03/2012

	3.150,00
	16/04/2012

	10.050,00
	16/04/2012

	10.050,00
	16/04/2012

	10.695,00
	18/05/2012

	3.345,00
	21/05/2012

9.2. aplicar à Sra. Teodora Josefa Bezerra Sousa a multa prevista no arts. 19, caput, e 58, inciso II da Lei 8.443/1992, no montante de R$ 10.000,00 (dez mil reais) , fixando-lhe o prazo de quinze dias, a contar da notificação, para que comprove, perante este Tribunal (art. 214, inciso III, alínea a, do RI/TCU) , o recolhimento da referida importância aos cofres do Tesouro Nacional, atualizada monetariamente desde a data do presente Acórdão até a do efetivo recolhimento, se for paga após o vencimento, na forma da legislação em vigor;"
9.2. dar ciência deste Acórdão, bem como do Relatório e Voto que o fundamentam, a recorrente, ao Município de São José do Piauí/PI, à Procuradoria da República no Estado do Piauí e ao Denasus.

Recurso de reconsideração contra decisão de que julgou as contas da recorrente irregulares, condenou-a em débito e aplicou-lhe multa em razão de irregularidades graves na gestão de recursos do Fundo Nacional de Saúde.

Segunda Câmara

Prefeitura Municipal de São José do Piauí/PI.

3. Interessados/Responsáveis/Recorrentes:
3.1. Responsáveis: Prefeitura Municipal de São José do Piauí/PI (CNPJ: 06.553.838/0001-99); Teodora Josefa Bezerra Sousa (CPF: XXX.125.043-XX)
3.2. Recorrente: Teodora Josefa Bezerra Sousa (CPF: XXX.125.043-XX).

13.1. Ministros presentes: Ana Arraes (Presidente), Aroldo Cedraz e Raimundo Carreiro (Relator).
13.2. Ministro-Substituto convocado: Augusto Sherman Cavalcanti.
13.3. Ministros-Substitutos presentes: Marcos Bemquerer Costa e André Luís de Carvalho.

ACORDAO-COMPLETO-2504493

Acórdão de Relação 16115/2021 - Segunda Câmara

Acórdão de Relação

RAIMUNDO CARREIRO

Ministro-Substituto Marcos Bemquerer Costa.

Inicialmente, registro que atuo no presente processo por força do art. 152 do Regimento Interno do TCU (RI/TCU) .
2.	Adoto como Relatório, a instrução feita no âmbito da Serur (peça 61) , a qual obteve a concordância do Diretor e Secretário (peças 62-63) , bem assim da Representante do Ministério Público junto ao TCU, Procuradora-Geral Cristina Machado da Costa e Silva (peça 64) .
"INTRODUÇÃO
1.	Trata-se de recurso de reconsideração interposto por Teodora Josefa Bezerra Sousa, ex-Secretária de Saúde do município de São José do Piauí/PI (peças 52-56) , contra o Acórdão 6130/2017-TCU-Segunda Câmara (peça 21) , de relatoria do Ministro Marcos Bemquerer Costa, com o seguinte teor:
ACORDAM os Ministros do Tribunal de Contas da União, reunidos em sessão da 2ª Câmara, ante as razões expostas pelo Relator, em:
9.1. com fundamento nos arts. 1º, inciso I, 16, inciso III, alíneas b e c, 19, caput, e 23, inciso II, da Lei 8.443/1992 julgar irregulares as contas do Município de São José do Piauí/PI e da Sra. Teodora Josefa Bezerra Sousa, e condená-los solidariamente ao pagamento das quantias a seguir especificadas, atualizadas monetariamente e acrescidas dos juros de mora, calculados a partir das datas descriminadas até a data do efetivo recolhimento, fixando-lhes o prazo de quinze dias, a contar do recebimento da respectiva notificação, para que comprovem, perante o Tribunal (artigo 214, inciso III, alínea a do Regimento Interno/TCU) , o recolhimento da dívida a favor do Fundo Nacional de Saúde - FNS, na forma prevista na legislação em vigor:
	Valor Original (R$) 
	Data da Ocorrência

	8.100,00
	20/06/2008

	8.100,00
	23/07/2008

	8.100,00
	22/08/2008

	8.100,00
	30/09/2008

	9.000,00
	15/10/2008

	9.000,00
	28/11/2008

	9.000,00
	24/12/2008

	9.600,00
	29/12/2008

	9.600,00
	03/03/2009

	9.600,00
	31/03/2009

	9.600,00
	09/04/2009

	9.600,00
	11/05/2009

	9.600,00
	10/06/2009

	9.600,00
	10/07/2009

	9.600,00
	13/08/2009

	9.600,00
	14/09/2009

	9.600,00
	14/10/2009

	9.600,00
	20/11/2009

	9.600,00
	17/12/2009

	9.600,00
	20/01/2010

	2.000,00
	25/01/2010

	3.000,00
	26/02/2010

	9.600,00
	26/02/2010

	9.600,00
	17/03/2010

	3.000,00
	01/04/2010

	9.600,00
	16/04/2010

	3.000,00
	22/04/2010

	9.600,00
	17/05/2010

	3.000,00
	25/05/2010

	3.000,00
	21/06/2010

	9.600,00
	30/06/2010

	9.600,00
	14/07/2010

	3.000,00
	14/07/2010

	9.600,00
	18/08/2010

	3.000,00
	31/08/2010

	9.600,00
	13/09/2010

	3.000,00
	13/09/2010

	9.600,00
	18/10/2010

	3.000,00
	27/10/2010

	3.000,00
	12/11/2010

	9.600,00
	12/11/2010

	9.600,00
	14/12/2010

	3.000,00
	31/12/2010

	3.000,00
	18/01/2011

	9.600,00
	03/02/2011

	9.600,00
	15/02/2011

	3.000,00
	22/02/2011

	3.000,00
	15/03/2011

	9.600,00
	15/03/2011

	3.000,00
	12/04/2011

	9.600,00
	12/04/2011

	3.000,00
	18/05/2011

	9.600,00
	18/05/2011

	3.150,00
	15/06/2011

	10.050,00
	17/06/2011

	10.050,00
	19/07/2011

	10.050,00
	17/08/2011

	3.150,00
	17/08/2011

	10.050,00
	20/09/2011

	10.050,00
	20/09/2011

	3.150,00
	22/09/2011

	10.050,00
	13/10/2011

	10.050,00
	13/10/2011

	3.150,00
	13/10/2011

	3.150,00
	19/10/2011

	10.050,00
	17/11/2011

	10.050,00
	17/11/2011

	3.150,00
	18/11/2011

	10.050,00
	15/12/2011

	10.050,00
	15/12/2011

	3.150,00
	15/12/2011

	10.050,00
	05/01/2012

	10.050,00
	05/01/2012

	3.150,00
	06/01/2012

	10.050,00
	29/02/2012

	3.150,00
	29/02/2012

	10.050,00
	29/02/2012

	10.050,00
	15/03/2012

	10.050,00
	15/03/2012

	3.150,00
	27/03/2012

	3.150,00
	16/04/2012

	10.050,00
	16/04/2012

	10.050,00
	16/04/2012

	10.695,00
	18/05/2012

	3.345,00
	21/05/2012

9.2. aplicar à Sra. Teodora Josefa Bezerra Sousa a multa prevista no arts. 19, caput, e 57 da Lei 8.443/1992, no montante de R$ 100.000,00 (cem mil reais) , fixando-lhe o prazo de quinze dias, a contar da notificação, para que comprove, perante este Tribunal (art. 214, inciso III, alínea a, do RI/TCU) , o recolhimento da referida importância aos cofres do Tesouro Nacional, atualizada monetariamente desde a data do presente Acórdão até a do efetivo recolhimento, se for paga após o vencimento, na forma da legislação em vigor;
9.3. autorizar, caso requerido, nos termos do art. 26 da Lei 8.443/1992, o parcelamento das dívidas em até 36 (trinta e seis) parcelas mensais e sucessivas, sobre as quais incidirão os correspondentes acréscimos legais (débito: atualização monetária e juros; multa: atualização monetária) , esclarecendo aos responsáveis que a falta de pagamento de qualquer parcela importará no vencimento antecipado do saldo devedor (art. 217, § 2º, do Regimento Interno/TCU) , sem prejuízo das demais medidas legais;
9.4. autorizar, desde logo, nos termos do art. 28, inciso II, da Lei 8.443/1992, a cobrança judicial das dívidas, caso não atendidas as notificações; 
9.5. enviar cópia deste Acórdão à Procuradoria da República no Estado do Piauí, nos termos do art. 16, § 3°, da Lei 8.443/1992.
HISTÓRICO
2.	Trata-se de tomada de contas especial (TCE) instaurada pelo Fundo Nacional de Saúde (FNS) , em desfavor da Sra. Teodora Josefa Bezerra Sousa, então Secretária Municipal de Saúde do município de São Jose¿ do Piauí. A TCE foi motivada em decorrência de irregularidades na gestão do Programa de Saúde da Família (PSF) , nos exercícios de 2008 a 2012, cujo débito alcançou o montante de R$ 627.440,00.
3.	Conforme o Relatório de Auditoria do Denasus 12.374/2012, restou constatada a inclusão irregular junto ao Cadastro Nacional de Estabelecimentos de Saúde (CNES) de médicos e dentistas que nunca teriam trabalhado no PSF do município. Tais registros visavam ao recebimento dos recursos, cujos valores eram utilizados para o pagamento de outros profissionais de saúde que estariam impedidos de serem cadastrados no sistema do município, por já constarem do CNES de outras localidades (peça 2, p. 18-57) . As irregularidades são listadas a seguir: 
a)	médicos cadastrados no CNES, sem terem trabalhado no PSF do munícipio: Francisco de Macedo Neto, Sérgio Feitosa da Silva e Odimar Barros Teixeira Filho;
b)	médicos sem cadastro, que prestavam serviços no lugar dos médicos listados acima:  Wildenberg Monteiro Leal e Elbert Holanda Moura, ambos já cadastrado no PSF de outros municípios, com carga horária semanal de 40 horas;
c)	inclusão irregular no CNES de dentistas que nunca trabalharam no PSF do município (Clauber da Silva Egito e Talles da Silva Carvalho) , sendo que a real prestação de serviços foi realizada por outros profissionais não regularmente cadastrados. 
4.	No âmbito desta Corte de Contas, foi procedida a citação do município de São Jose¿ do Piauí e da Sra. Teodora Josefa Bezerra Sousa. A ex-Secretária de Saúde, apesar de ter tomado ciência do expediente citatório, optou por se manter silente nos autos. O município, em contrapartida, apresentou suas alegações de defesa à peça 15. Os argumentos trazidos, contudo, não foram suficientes para afastar as irregularidades questionadas na presente TCE. Posto isso, o processo foi apreciado por meio do Acórdão 6130/2017-TCU-Segunda Câmara (peça 21) , na forma transcrita no item Introdução. 
5.	Neste momento, a Sra. Teodora Josefa Bezerra Sousa interpõe recurso de reconsideração (peças 52-56) , o qual se passa a analisar.
ADMISSIBILIDADE
6.	Reitera-se o exame preliminar de admissibilidade (peça 57) , ratificado pelo Exmo. Sr. Ministro-Relator José Múcio Monteiro (peça 60) , que concluiu pelo conhecimento do recurso, todavia sem atribuição de efeito suspensivo. 
7.	Desde já, salienta-se que os presentes autos devem ser encaminhados ao Gabinete do Ministro Raimundo Carreiro, relator dos processos anteriormente sorteados para o atual Presidente do TCU, nos termos do art. 152 do RITCU.
MÉRITO                                                                                                                                                                                                                                                                                                                                                                                                                                                                                                                                                                                                                                                                                                                                                                                                                                                                                                                                                                                                                                                                                                                                                                                                                                                                                                                                                                                                                                                                                                                                                                                                                                                                                                                                                                                                                                                                                                                                                                                                                                                                                                                                                                                                                                                                                                                                                                                                                                                                                                                                                                                                                                                                                                                                                                                                                                                                                                                                                                                                                                                                                                                                                                                                                                                                                                                                                                                                                                                                                                                                                                                                                                                                                                                                                                                                                                                                                                                                                                                                                                                                                                                                                                                                                                                                                                                                                                                                                                                                                                                                
8.	Delimitação 
8.1.	Constitui objeto do recurso analisar se o Programa Saúde da Família foi regularmente executado, considerando as irregularidades constatadas no cadastramento de dados no CNES e a potencial prestação de serviços por profissionais de saúde não registrados naquele cadastro (peça 52, p. 1-12) .
9.	Da análise da regular execução do Programa Saúde da Família 
9.1.	Defende a recorrente que, tendo em vista que os serviços médicos foram devidamente prestados no âmbito do PSF, mesmo que por outros profissionais, e ainda considerando que não houve prejuízo ao erário ou conduta dolosa, não é devida sua condenação nas presentes contas. Sua alegação tem por base os seguintes argumentos:
a)	não houve desvio de finalidade ou malversação dos recursos, visto que os profissionais que foram remunerados por meio dos recursos do PSF, apesar de não serem aqueles oficialmente cadastrados, prestaram efetivamente os serviços médicos (peça 52, p. 6-7) ;
b)	todos os recursos repassados ao município pelo PSF foram efetivamente empregados no próprio programa, não cabendo, portanto, aplicação de débito em decorrência da inexistência de tais serviços (peça 52, p. 6-7) ;
c)	os documentos anexados por meio do presente recurso são aptos a comprovar que os valores pagos aos profissionais eram referentes aos serviços desempenhados no âmbito do PSF, e o nível de detalhamento dos documentos permite verificar quais os profissionais efetivamente prestaram os respectivos serviços e em quais períodos, conforme folhas e comprovantes de pagamentos, escala de equipes, livros e fichas de atendimento diário e declarações dos profissionais da equipe. Portanto, não há como alegar ausência de prestação dos atendimentos médicos ou pagamentos a fim diverso do programa (peça 52, p. 6-7) ;
d)	a condenação pelo ressarcimento dos serviços efetivamente prestados é indevida, visto que o município e a população se beneficiaram dos serviços médicos e dentários disponibilizados por meio do PSF. Portanto, responsabilidade por eventual ressarcimento deve recair tão somente sobre o município (peça 52, p. 8) ;
e)	conforme entendimento jurisprudencial, não restou caracterizado dano ao erário, visto que resta demonstrado que os profissionais de saúde efetivamente prestaram serviços ao município no âmbito do PSF (peça 52, p. 8-9) ;
f)	a condenação ao débito está relacionada à ocorrência de prejuízo ao erário e tem natureza reparadora. Portanto, devem estar presentes quatro elementos: conduta do agente, culpa em sentido amplo, dano e nexo causal. No caso concreto, descaracterizada a conduta dolosa ou culposa da recorrente ou o nexo causal, impõe-se o provimento deste recurso, com exclusão da responsabilidade da ex-gestora (peça 52, p. 9-10) ;
g)	na apuração das irregularidades, foi levada em conta apenas a auditoria do Denasus, que tem natureza objetiva em relação às falhas, mas que não apresentou qualquer consideração em relação ao nexo de causalidade entre a conduta da recorrente e o dano ao erário. No presente caso, diante da prestação dos serviços médicos, resta comprovado que não houve dano ao erário ou conduta dolosa da recorrente (peça 52, p. 10-11) ;
h)	falhas observadas revestem-se meramente de caráter formal, devendo a ex-gestora ser excluída do polo passivo desta TCE, ante a ausência de dano e conduta ilícita (peça 52, p. 11) ;
i)	todos os recursos recebidos foram utilizados de acordo com as normas estabelecidas pelo FNS, e o PSF funcionou adequadamente durante todo o período avaliado pela auditoria (peça 52, p. 11) . 
9.2.	Ato contínuo, anexa aos autos folhas e comprovantes de pagamentos dos exercícios de 2008 a 2012 (peça 52, p. 27-74; peças 53-56) .
Análise
9.3.	Não assiste razão à recorrente. À semelhança das alegações de defesa previamente apresentadas pelo município à peça 15, verifica-se que as irregularidades constatadas na presente TCE vão de encontro às normas que regem o programa em tela e não podem ser classificadas como falhas meramente formais. Em essência, constatou-se que houve manipulação fraudulenta do sistema informatizado do PSF, com o intuito de receber recursos do programa de forma irregular. 
9.4.	As Portarias MS 648/2006 e, posteriormente, 2.448/2011 definem as regras relativas à Política Nacional de Atenção Básica, estabelecendo as diretrizes e normas para a organização da Atenção Básica, para a Estratégia Saúde da Família e para o Programa de Agentes Comunitários de Saúde. Conforme tais normativos, o repasse dos recursos do Programa Saúde da Família depende do atendimento pelo município de diversas exigências, que incluem o provimento da adequada infraestrutura para a prestação dos serviços de saúde, contando com profissionais da área, materiais e equipamentos necessários à operacionalização do programa na localidade. Uma dessas exigências refere-se ao cadastramento prévio no Cadastro Nacional de Estabelecimento de Saúde (CNES) da equipe de saúde que irá atuar em nome do programa, sendo esse pré-requisito mandatório para viabilizar o respectivo repasse. 
9.5.	Ressalte-se que ambas as Portarias se aplicavam à utilização de recursos pelo Município no período objeto de apuração nestes autos, sendo que a Portaria MS 648/2006, expressamente previa, em seu item 2.1, VIII, 2.2 e item 4:
2 - DAS RESPONSABILIDADES DE CADA ESFERA DE GOVERNO
Os municípios e o Distrito Federal, como gestores dos sistemas locais de saúde, são responsáveis pelo cumprimento dos princípios da Atenção Básica, pela organização e execução das ações em seu território.
2.1 - Compete às Secretarias Municipais de Saúde e ao Distrito Federal:
.........
VIII - alimentar as bases de dados nacionais com os dados produzidos pelo sistema de saúde municipal, mantendo atualizado o cadastro de profissionais, de serviços e de estabelecimentos ambulatoriais, públicos e privados, sob sua gestão;
2.2. Do Piso da Atenção Básica Variável
A efetivação da transferência dos recursos financeiros que compõem os incentivos relacionados ao PAB variável da SF, dos ACS e da SB tem por base os dados de alimentação obrigatória do SIAB, cuja responsabilidade de manutenção e atualização é dos gestores do Distrito Federal e dos municípios:
 (...) 
4 - DO CADASTRAMENTO DAS UNIDADES QUE PRESTAM SERVIÇOS BÁSICOS DE SAÚDE
O cadastramento das Unidades Básicas de Saúde será feito pelos gestores municipais e do Distrito Federal em consonância com as normas do Cadastro Nacional de Estabelecimentos de Saúde.
9.6.	Por seu turno, a Portaria 2.448/2011 era igualmente explícita nesse sentido, a reconhecia a existência de problemas no cadastramento e descadastramento de profissionais de saúde no SCNES por parte dos municípios, permitindo a solicitação de crédito retroativo, limitada aos seis meses anteriores ao mês em curso, conforme excertos abaixo transcritos:
Compete às Secretarias Municipais de Saúde e ao Distrito Federal:
 (...) 
XIII - Alimentar, analisar e verificar a qualidade e a consistência dos dados alimentados nos sistemas nacionais de informação a serem enviados às outras esferas de gestão, utilizá-los no planejamento e divulgar os resultados obtidos;
 (...) 
XVI - assegurar o cumprimento da carga horária integral de todos os profissionais que compõe as equipes de atenção básica, de acordo com as jornadas de trabalho especificadas no SCNES e a modalidade de atenção.
D) Os recursos que estão condicionados à implantação de estratégias e programas prioritários, tais como os recursos específicos para os municípios que implantarem as equipes de Saúde da Família, equipes de Saúde Bucal, de Agentes Comunitários de Saúde, dos Núcleos de Apoio à Saúde da Família, dos Consultórios na Rua, de Saúde da Família Fluviais e Ribeirinhas, de Atenção Domiciliar, Programa Saúde na Escola (PSE) , microscopistas e a Academia da Saúde
Sobre a efetivação do repasse dos recursos referentes ao item D
 (...) 
A efetivação da transferência dos recursos financeiros descritos no item D tem por base os dados de alimentação obrigatória do Sistema de Cadastro Nacional de Estabelecimentos de Saúde, cuja responsabilidade de manutenção e atualização é dos gestores dos estados, do Distrito Federal e dos municípios, estes devem: (...) 
O Ministério da Saúde suspenderá os repasses dos incentivos referentes às equipes e aos serviços citados acima, nos casos em que forem constatadas, por meio do monitoramento e/ou da supervisão direta do Ministério da Saúde ou da Secretaria Estadual de Saúde ou por auditoria do DENASUS ou dos órgãos de controle competentes, qualquer uma das seguintes situações:
.....
IV - Ausência de alimentação de dados no Sistema de Informação definidos pelo Ministério da saúde que comprovem o início de suas atividades.
Considerando a ocorrência de problemas na alimentação do SCNES, por parte dos estados, Distrito Federal e dos municípios na transferência dos arquivos, realizada pelos municípios, o Distrito Federal e os estados, o Fundo Nacional de Saúde - FNS/SE/MS poderá efetuar crédito retroativo dos incentivos financeiros deste recurso variável (C) , com base em solicitação da Secretaria de Atenção à Saúde - SAS/MS. Esta retroatividade se limitará aos seis meses anteriores ao mês em curso.
9.7.	No âmbito de tais normas, como visto, resta determinado que é de responsabilidade das Secretarias Municipais de Saúde alimentar, analisar e verificar a qualidade e a consistência dos dados lançados nos sistemas nacionais de informação, bem como manter atualizado o cadastro dos profissionais de saúde que atuam na comunidade, cuja carga horária total limite é de quarenta horas semanais. As equipes de saúde da família devem estar devidamente cadastradas no sistema de cadastro nacional vigente, de acordo com a conformação e a modalidade de inserção do profissional médico, cabendo também à Secretaria de Saúde Municipal garantir que a equipe de saúde registrada no cadastro cumpra regularmente com a carga horária contratada. 
9.8.	Ademais, as Portarias MS 648/2006 e 2.448/2011 são claras ao determinar a suspensão integral dos recursos no caso de registros irregulares nos bancos de dados nacionais de informação, bem como na ausência de qualquer um dos profissionais de saúde previamente cadastrados. Tais regras, longe de serem atributos meramente protocolares ou burocráticos, possuem o intuito de garantir a lisura e a eficácia do PSF, que inclui assegurar a efetiva prestação dos serviços de saúde à comunidade pelos profissionais escolhidos e cadastrados pela prefeitura. Burlar tais normas significa ludibriar, fraudar para se obter o que, pelas vias regulares, não seria permitido.
9.9.	No caso em análise, a auditoria do Denasus constatou que houve a inclusão do nome de três médicos no sistema CNES que nunca trabalharam de fato na equipe de saúde do PSF no município (médicos Francisco de Macedo Neto, Sérgio Feitosa da Silva e Odimar Barros Teixeira Filho) . Tais inserções teriam sido motivadas para cobrir o pagamento de médicos que, na verdade, já estavam cadastrados no CNES de outros municípios, com carga horária de 40 horas semanais e, portanto, com acumulação inexequível de cargos. O mesmo foi observado quanto a dois dentistas (Clauber da Silva Egito e Talles da Silva Carvalho) , que igualmente nunca atuaram na área de saúde da localidade. 
9.10.	Portanto, não há como prosperar os argumentos de que os recursos recebidos foram utilizados de acordo com as normas estabelecidas pelo FNS, e o PSF funcionou adequadamente durante todo o período avaliado pela auditoria. Ademais, resta clara a responsabilidade da Sra. Teodora Josefa Bezerra Sousa, na qualidade de Secretária Municipal de Saúde à época dos fatos, pela inclusão de dados fraudulentos no CNES, com o intuito de receber recursos que, sem tal subterfúgio, não seriam repassados. Sua conduta levou ao recebimento irregular de recursos federais, pelo período de quatro anos, até que tal fraude foi evidenciada pela auditoria do Denasus. Diante disso, mostra-se claro o nexo causal entre a conduta intencional da ex-gestora e a ilegalidade perpetrada. 
9.11.	O argumento de que a potencial prestação de serviços por outros médicos não configuraria desvio de finalidade, bem como elidiria as falhas cadastrais igualmente não merece prosperar. Primeiramente, porque, conforme já analisado no relatório condutor do acórdão condenatório, o posterior emprego dos recursos para o pagamento de médicos não cadastrados no CNES não tem o condão de suprimir a irregularidade referente ao recebimento indevido de recursos pelo município, por meio da manipulação do sistema informatizado do PSF (peça 23, p. 3) . 
9.12.	Além disso, vale ressaltar que os médicos que teriam prestado os serviços no âmbito do PSF no município já eram cadastrados no PSF em outras localidades, com carga horária de quarenta horas semanais e, portanto, com acumulação inexequível de cargos e de escala de trabalho. Caso esses profissionais não estivessem mais prestando serviços nos municípios de origem, caberia ao gestor municipal beneficiário dos trabalhos, se fosse o caso, requerer àquelas municipalidades que procedessem ao descadastramento dos profissionais, para que fossem regularmente inseridos na base de dados do Município de São José do Piauí, conforme orientação expressa das Portarias normatizadoras do Programa. A manutenção dos registros em outros municípios sugere irregularidades nos serviços prestados, seja no município em análise, seja nas localidades de origem. 
9.13.	A recorrente alega que carreia aos autos folhas e comprovantes de pagamentos, escala de equipes, livros e fichas de atendimento diário e declarações dos profissionais da equipe que seriam documentos aptos a comprovar a regular prestação dos atendimentos médicos e os pagamentos dentro da finalidade do programa. Contudo, cabe ressaltar que foram trazidos por meio do presente recurso tão somente informativos da Prefeitura para elaboração de folha de pagamento dos prestadores de serviços, com o valor dos salários auferidos, e demonstrativos bancários com o crédito de salários e seus beneficiários, não constando contratos de prestação de serviços, termos de posse, portaria de nomeação, comprovantes de atendimento odontológico, folhas de presença ou outros documentos que comprovem a regular prestação dos serviços por esses profissionais e o cumprimento da carga horária prevista. 
9.14.	Portanto, os documentos apresentados por meio deste recurso nada provam quanto à efetiva prestação de tais serviços. Diante disso, não há que se aventar a tese de ausência de desvio de finalidade ou desvio de objeto. Tal conclusão segue em linha com as decisões desta Corte de Contas proferidas no âmbito dos Acórdãos 6.490/2017-TCU-2ª Câmara, relatora Ministra Ana Arraes, e 6.074/2016-TCU-1ª Câmara, relator Ministro Marcos Bemquerer. 
9.15.	De toda sorte, conforme já destacado anteriormente, mesmo uma potencial prestação dos serviços não teria a prerrogativa de elidir a irregularidade quanto à inserção de dados inverídicos no CNES e, por conseguinte, o recebimento irregular de recursos federais, temas já amplamente discutidos no voto condutor do acórdão condenatório (peça 31, p. 3) , conforme excerto reproduzido a seguir: 
15. No que concerne ao caso concreto que ora se analisa, ainda que se cogite sobre eventual prestação de serviço dos médicos Wildenberg Monteiro Leal e Elbert Holanda Moura no PSF de São Jose¿ do Piauí/PI, tal situação não legitimaria a percepção de remuneração com os recursos públicos do FNS, seja em razão da irregularidade perpetrada para o recebimento dos recursos com a inclusão indevida do nome de outros médicos que nunca trabalharam no PSF, seja pela falta de cadastramento prévio do nome dos aludidos médicos aliada a¿ ausência de comprovação de suas efetivas prestações de serviço, com cumprimento integral da jornada de trabalho.
16. Não ha¿ como prosperar a tese da defesa no sentido da regularidade do pagamento aos médicos Wildenberg Monteiro Leal e Elbert Holanda Moura com recursos do FNS, cujos valores foram obtidos mediante cadastramento irregular do nome de outros médicos no Cadastro Nacional de Estabelecimento de Saúde - CNES. Acolher tal tese seria legitimar a irregularidade, como meio para se alcançar o fim, sem observância da sistemática normatizada para a operacionalização do PSF. (peça 31, p. 3) 
9.16.	Por fim, quanto à tentativa de se atribuir responsabilidade tão somente ao município, cumpre ressaltar que a jurisprudência pacífica nesta Corte de Contas atribui ao responsável o dever de prestar contas da integralidade das verbas federais repassadas. Cabe ao gestor o ônus da prova da boa e regular aplicação desses recursos, por meio de documentação consistente.
9.17.	Tal entendimento encontra fundamento na própria Constituição Federal, artigo 70, parágrafo único, que dispõe que "Prestará contas qualquer pessoa física ou jurídica, pública ou privada, que utilize, arrecade, guarde, gerencie ou administre dinheiros, bens e valores públicos ou pelos quais a União responda, ou que, em nome desta, assuma obrigações de natureza pecuniária", e no artigo 93 do Decreto-lei 200/1967, segundo o qual, "Quem quer que utilize dinheiros públicos terá de justificar seu bom e regular emprego na conformidade das leis, regulamentos e normas emanadas das autoridades competentes".
9.18.		Nesse sentido são os Acórdão 6553/2016-TCU-Primeira Câmara, relator Ministro Walton Alencar Rodrigues; 3.587/2017-TCU-2ª Câmara, relator Ministro Aroldo Cedraz; e 2.610/2016-TCU-Plenário, relator Ministro Bruno Dantas.
9.19.	Posto isso, verifica-se que não procedem os argumentos apresentados pela recorrente, a quem cabia legalmente a gestão dos recursos.
CONCLUSÃO
10.	Da análise anterior, conclui-se que houve o recebimento indevido de recursos federais, no montante de R$ 627.440,00, por meio da inserção de dados inverídicos no Cadastro Nacional de Estabelecimento de Saúde.
11.	Assim, os argumentos apresentados pela recorrente não têm o condão de modificar a deliberação recorrida, impondo-se o desprovimento do pedido, mantendo-se inalterado o posicionamento do Tribunal.
PROPOSTA DE ENCAMINHAMENTO
12.	Diante do exposto, com fundamento nos artigos 32, inciso I; e 33, da Lei 8.443/1992, submetem-se os autos à consideração superior, com posterior encaminhamento ao Ministério Público junto ao Tribunal de Contas da União e ao Gabinete do Relator, propondo:
a)	conhecer do recurso e, no mérito, negar-lhe provimento;
b)	comunicar a deliberação que vier a ser proferida por esta Corte ao recorrente, ao Fundo Nacional de Saúde, à Procuradoria da República no Estado do Piauí e aos demais interessados."
É o relatório.

8.1. Francisco Teixeira Leal Junior (9.457/OAB-PI) e outros, representando Teodora Josefa Bezerra Sousa.  
8.2. Marcos Patricio Nogueira (1973/OAB-PI) e outros, representando Prefeitura Municipal de São José do Piauí/PI.

Procuradora-Geral Cristina Machado da Costa e Silva.

TOMADA DE CONTAS ESPECIAL. CITAÇÃO. CONTAS IRREGULARES. DÉBITO SOLIDÁRIO. MULTA. RECURSO DE RECONSIDERAÇÃO. ALEGAÇÕES RECURSAIS PARCIALMENTE ACATADAS PARA FINS DE AFASTAR O DÉBITO SOLIDÁRIO E REDUZIR O VALOR DA MULTA APLICADA. CONHECIMENTO. PROVIMENTO PARCIAL. CIÊNCIA AOS INTERESSADOS.

TOMADA DE CONTAS ESPECIAL (TCE)

Secretaria de Recursos (SERUR); Secretaria de Controle Externo de Tomada de Contas Especial (SecexTCE).

Em exame Recurso de Reconsideração interposto pela Sra. Teodora Josefa Bezerra Sousa (peças 52-56) , ex-Secretária de Saúde do Município de São José do Piauí/PI, contra o Acórdão 7199/2018-TCU-Segunda Câmara (Relator Ministro Marcos Bemquerer Costa) .
2.	O Acórdão 7199/2018-TCU-Segunda Câmara (peça 30) , foi prolatado nos seguintes termos, verbis:
ACORDAM os Ministros do Tribunal de Contas da União, reunidos em sessão da 2ª Câmara, ante as razões expostas pelo Relator, em:
9.1. com fundamento nos arts. 1º, inciso I, 16, inciso III, alíneas b e c, 19, caput, e 23, inciso II, da Lei 8.443/1992 julgar irregulares as contas do Município de São José do Piauí/PI e da Sra. Teodora Josefa Bezerra Sousa, e condená-los solidariamente ao pagamento das quantias a seguir especificadas, atualizadas monetariamente e acrescidas dos juros de mora, calculados a partir das datas descriminadas até a data do efetivo recolhimento, fixando-lhes o prazo de quinze dias, a contar do recebimento da respectiva notificação, para que comprovem, perante o Tribunal (artigo 214, inciso III, alínea a do Regimento Interno/TCU) , o recolhimento da dívida a favor do Fundo Nacional de Saúde - FNS, na forma prevista na legislação em vigor:
	Valor Original (R$) 
	Data da Ocorrência

	8.100,00
	20/06/2008

	8.100,00
	23/07/2008

	8.100,00
	22/08/2008

	8.100,00
	30/09/2008

	9.000,00
	15/10/2008

	9.000,00
	28/11/2008

	9.000,00
	24/12/2008

	9.600,00
	29/12/2008

	9.600,00
	03/03/2009

	9.600,00
	31/03/2009

	9.600,00
	09/04/2009

	9.600,00
	11/05/2009

	9.600,00
	10/06/2009

	9.600,00
	10/07/2009

	9.600,00
	13/08/2009

	9.600,00
	14/09/2009

	9.600,00
	14/10/2009

	9.600,00
	20/11/2009

	9.600,00
	17/12/2009

	9.600,00
	20/01/2010

	2.000,00
	25/01/2010

	3.000,00
	26/02/2010

	9.600,00
	26/02/2010

	9.600,00
	17/03/2010

	3.000,00
	01/04/2010

	9.600,00
	16/04/2010

	3.000,00
	22/04/2010

	9.600,00
	17/05/2010

	3.000,00
	25/05/2010

	3.000,00
	21/06/2010

	9.600,00
	30/06/2010

	9.600,00
	14/07/2010

	3.000,00
	14/07/2010

	9.600,00
	18/08/2010

	3.000,00
	31/08/2010

	9.600,00
	13/09/2010

	3.000,00
	13/09/2010

	9.600,00
	18/10/2010

	3.000,00
	27/10/2010

	3.000,00
	12/11/2010

	9.600,00
	12/11/2010

	9.600,00
	14/12/2010

	3.000,00
	31/12/2010

	3.000,00
	18/01/2011

	9.600,00
	03/02/2011

	9.600,00
	15/02/2011

	3.000,00
	22/02/2011

	3.000,00
	15/03/2011

	9.600,00
	15/03/2011

	3.000,00
	12/04/2011

	9.600,00
	12/04/2011

	3.000,00
	18/05/2011

	9.600,00
	18/05/2011

	3.150,00
	15/06/2011

	10.050,00
	17/06/2011

	10.050,00
	19/07/2011

	10.050,00
	17/08/2011

	3.150,00
	17/08/2011

	10.050,00
	20/09/2011

	10.050,00
	20/09/2011

	3.150,00
	22/09/2011

	10.050,00
	13/10/2011

	10.050,00
	13/10/2011

	3.150,00
	13/10/2011

	3.150,00
	19/10/2011

	10.050,00
	17/11/2011

	10.050,00
	17/11/2011

	3.150,00
	18/11/2011

	10.050,00
	15/12/2011

	10.050,00
	15/12/2011

	3.150,00
	15/12/2011

	10.050,00
	05/01/2012

	10.050,00
	05/01/2012

	3.150,00
	06/01/2012

	10.050,00
	29/02/2012

	3.150,00
	29/02/2012

	10.050,00
	29/02/2012

	10.050,00
	15/03/2012

	10.050,00
	15/03/2012

	3.150,00
	27/03/2012

	3.150,00
	16/04/2012

	10.050,00
	16/04/2012

	10.050,00
	16/04/2012

	10.695,00
	18/05/2012

	3.345,00
	21/05/2012

9.2. aplicar à Sra. Teodora Josefa Bezerra Sousa a multa prevista no arts. 19, caput, e 57 da Lei 8.443/1992, no montante de R$ 100.000,00 (cem mil reais) , fixando-lhe o prazo de quinze dias, a contar da notificação, para que comprove, perante este Tribunal (art. 214, inciso III, alínea a, do RI/TCU) , o recolhimento da referida importância aos cofres do Tesouro Nacional, atualizada monetariamente desde a data do presente Acórdão até a do efetivo recolhimento, se for paga após o vencimento, na forma da legislação em vigor;
9.3. autorizar, caso requerido, nos termos do art. 26 da Lei 8.443/1992, o parcelamento das dívidas em até 36 (trinta e seis) parcelas mensais e sucessivas, sobre as quais incidirão os correspondentes acréscimos legais (débito: atualização monetária e juros; multa: atualização monetária) , esclarecendo aos responsáveis que a falta de pagamento de qualquer parcela importará no vencimento antecipado do saldo devedor (art. 217, § 2º, do Regimento Interno/TCU) , sem prejuízo das demais medidas legais;
9.4. autorizar, desde logo, nos termos do art. 28, inciso II, da Lei 8.443/1992, a cobrança judicial das dívidas, caso não atendidas as notificações; 
9.5. enviar cópia deste Acórdão à Procuradoria da República no Estado do Piauí, nos termos do art. 16, § 3°, da Lei 8.443/1992." (os grifos são meus) 
3.	A Tomada de Contas Especial foi instaurada em decorrência de irregularidades relacionadas à gestão do Programa de Saúde da Família, nos exercícios de 2008 a 2012. O Relatório de Auditoria 12.374/2012, elaborado pelo Denasus, demonstrou que houve a inclusão irregular de médicos e dentistas no Cadastro Nacional de Estabelecimentos de Saúde/CNES, sem a respectiva contraprestação laboral no PSF Municipal. 
4.	Diante das irregularidades evidenciadas pelo Denasus, a Unidade Técnica providenciou a citação do Município de São Jose¿ do Piauí e da Sra. Teodora Josefa Bezerra Sousa (peças 11 e 12 respectivamente) . Na ocasião, a ex-Secretária de Saúde manteve-se silente, o que caracterizou sua revelia. O Município, de seu lado, apresentou alegações de defesa, as quais não foram consideradas suficientes para afastar as irregularidades questionadas na TCE (peça 15) . 
5.	Inconformada com o teor do Decisum condenatório, a Sra. Teodora Josefa Bezerra Sousa interpõe o presente Recurso de Reconsideração (peças 52-56) , cujo exame preliminar de admissibilidade (peça 57) , já foi ratificado pelo Ministro José Múcio Monteiro (peça 60) , então Relator do processo, que concluiu pelo conhecimento do recurso, sem efeito suspensivo. 
6.	Ao instruir o feito, a Unidade Técnica examinou se o Programa Saúde da Família foi regularmente executado, considerando as irregularidades constatadas no cadastramento de dados no CNES e se houve prestação de serviços por profissionais de saúde não registrados no referido cadastro (peça 52, p. 1-12) .
7.	A Serur enfocou, em sua instrução, os argumentos trazidos à baila pela recorrente que buscou demonstrar que não houve prejuízo ao erário, tampouco conduta dolosa, e, ao final, defender que, por não haver débito, a condenação foi indevida. As alegações recursais foram resumidas da seguinte maneira (peça 61) :
"a) não houve desvio de finalidade ou malversação dos recursos, visto que os profissionais que foram remunerados por meio dos recursos do PSF, apesar de não serem aqueles oficialmente cadastrados, prestaram efetivamente os serviços médicos (peça 52, p. 6-7) ;
b)	todos os recursos repassados ao município pelo PSF foram efetivamente empregados no próprio programa, não cabendo, portanto, aplicação de débito em decorrência da inexistência de tais serviços (peça 52, p. 6-7) ;
c)	os documentos anexados por meio do presente recurso são aptos a comprovar que os valores pagos aos profissionais eram referentes aos serviços desempenhados no âmbito do PSF, e o nível de detalhamento dos documentos permite verificar quais os profissionais efetivamente prestaram os respectivos serviços e em quais períodos, conforme folhas e comprovantes de pagamentos, escala de equipes, livros e fichas de atendimento diário e declarações dos profissionais da equipe. Portanto, não há como alegar ausência de prestação dos atendimentos médicos ou pagamentos a fim diverso do programa (peça 52, p. 6-7) ;
d)	a condenação pelo ressarcimento dos serviços efetivamente prestados é indevida, visto que o município e a população se beneficiaram dos serviços médicos e dentários disponibilizados por meio do PSF. Portanto, responsabilidade por eventual ressarcimento deve recair tão somente sobre o município (peça 52, p. 8) ;
e)	conforme entendimento jurisprudencial, não restou caracterizado dano ao erário, visto que resta demonstrado que os profissionais de saúde efetivamente prestaram serviços ao município no âmbito do PSF (peça 52, p. 8-9) ;
f)	a condenação ao débito está relacionada à ocorrência de prejuízo ao erário e tem natureza reparadora. Portanto, devem estar presentes quatro elementos: conduta do agente, culpa em sentido amplo, dano e nexo causal. No caso concreto, descaracterizada a conduta dolosa ou culposa da recorrente ou o nexo causal, impõe-se o provimento deste recurso, com exclusão da responsabilidade da ex-gestora (peça 52, p. 9-10) ;
g)	na apuração das irregularidades, foi levada em conta apenas a auditoria do Denasus, que tem natureza objetiva em relação às falhas, mas que não apresentou qualquer consideração em relação ao nexo de causalidade entre a conduta da recorrente e o dano ao erário. No presente caso, diante da prestação dos serviços médicos, resta comprovado que não houve dano ao erário ou conduta dolosa da recorrente (peça 52, p. 10-11) ;
h)	falhas observadas revestem-se meramente de caráter formal, devendo a ex-gestora ser excluída do polo passivo desta TCE, ante a ausência de dano e conduta ilícita (peça 52, p. 11) ;
i)	todos os recursos recebidos foram utilizados de acordo com as normas estabelecidas pelo FNS, e o PSF funcionou adequadamente durante todo o período avaliado pela auditoria (peça 52, p. 11) ." 
8.	Ao analisar as alegações trazidas na peça recursal, bem assim as folhas e comprovantes de pagamentos dos exercícios de 2008 a 2012 (peça 52, p. 27-74; peças 53-56) , a Unidade Técnica identificou que houve semelhança com as alegações de defesa outrora apresentadas pelo ente federado (peça 15) . Repisou que as irregularidades constatadas na Tomada de Contas Especial decorrem da inobservância das normas regulamentadoras do Programa de Saúde da Família e que diante da manipulação fraudulenta do sistema informatizado para receber recursos de forma irregular não podem ser consideradas como meras falhas formais. 
9.	Não podemos deixar de levar em consideração que as regras estabelecidas não são meras burocracias, mas têm o objetivo de garantir a lisura e a eficácia do PSF, o que inclui assegurar a efetiva prestação dos serviços de saúde à comunidade pelos profissionais escolhidos e previamente cadastrados pelo Município. A burla das normas caracteriza  irregularidade grave passível da aplicação das reprimendas cabíveis. 
10.	É bom destacar que as Portarias MS 648/2006 e 2.448/2011, ao estabelecerem as regras da Política Nacional de Atenção Básica, traçaram diretrizes e normas para a organização da Atenção Básica, para a Estratégia de Saúde da Família e para o Programa de Agentes Comunitários de Saúde. O recebimento de recursos por parte dos municípios para a execução do Programa Saúde da Família depende do atendimento de exigências, como: adequada infraestrutura, existência de profissionais da área, de materiais e equipamentos necessários à operacionalização do programa. 
11.	Um pré-requisito essencial é a inscrição prévia no Cadastro Nacional de Estabelecimento de Saúde/CNES da equipe de saúde que irá atuar no programa. Figuram no rol de responsabilidades das Secretarias Municipais de Saúde alimentar, analisar e verificar a qualidade e a consistência dos dados lançados nos sistemas nacionais de informação, manter atualizado o cadastro dos profissionais de saúde que atuam na comunidade e garantir que a equipe de saúde que foi registrada no cadastro cumpra a carga horária contratada (o limite é de 40 horas semanais) . 
12.	As Portarias mencionadas no item 10 supra determinam a suspensão integral do repasse dos recursos do PSF quando constatados registros irregulares nos bancos de dados nacionais de informação, bem como na ausência de qualquer um dos profissionais de saúde previamente cadastrados. 
13.	O grande problema identificado pela auditoria do Denasus foi a inclusão, pelo Município de São João do Piauí/PI, de três médicos (Francisco de Macedo Neto, Sérgio Feitosa da Silva e Odimar Barros Teixeira Filho) e dois dentistas (Clauber da Silva Egito e Talles da Silva Carvalho) no sistema do CNES sem que houvesse contraprestação laboral por esses profissionais na equipe municipal de saúde da família. Nas folhas de pagamento (peça 52, p. 27 a 74; peças 53, 54, 55, 56) apresentadas para comprovar a regular execução do PSF no Município de São João do Piauí/PI, os nomes dos médicos e dentistas listados são completamente diferentes dos nomes aqui mencionados.
14.	Essas inclusões irregulares tinham a finalidade de propiciar o recebimento dos recursos do PSF para serem utilizados no pagamento de outros profissionais de saúde que estariam impedidos de serem cadastrados no sistema pelo Município de São João do Piauí, por já terem sido cadastrados por outros municípios no CNES (peça 2, p. 18-57) . Como os profissionais não poderiam estar cadastrados por dois municípios ao mesmo tempo, uma vez que o limite para o trabalho semanal é de 40 horas, percebe-se, claramente, o intuito fraudulento das ações cometidas no âmbito municipal. 
15.	Diante das acumulações irregulares de cargos do PSF por médicos e dentistas propiciadas pela manipulação de dados inseridos no CNES, não posso acolher os argumentos recursais da ex-Secretária de Saúde do Município, Sra. Teodora Josefa Bezerra Sousa, pois os recursos repassados ao Município não foram utilizados em conformidade com as normas que regem a sua aplicação. Também não há como acatar a alegação de que o PSF funcionou adequadamente durante o período avaliado pela auditoria, pois a apresentação de folhas de pagamento, recibos, extratos, por si só, não comprova a adequação dos serviços prestados. 
16.	A conduta da ex-gestora de inserir ou permitir a inserção de dados inverídicos no Cadastro Nacional de Estabelecimentos de Saúde/CNES é altamente reprovável, pois ocasionou a percepção irregular de recursos pelo Município por um período de quatro anos (2008-2012) , repasses irregulares esses que iriam continuar, não fosse o trabalho do Denasus na evidenciação da fraude perpetrada pelo Município. Diante disso, não há como afastar o nexo causal entre a conduta da ex-gestora e as ilegalidades perpetradas, sendo cabível a irregularidade de suas contas e a aplicação de multa, contudo com valor inferior ao contido no Acórdão 6130/2017-TCU-Segunda Câmara, uma vez que, no meu entender, as ações foram praticadas pela ex-Gestora para satisfazer as pretensões municipais de usar os recursos federais para o pagamento dos serviços prestados no PSF, não havendo quaisquer evidências de locupletamento pessoal da Sra. Teodora Josefa Bezerra Sousa. 
17.	Todavia, em relação ao débito, entendo que este deve ser atribuído em sua totalidade ao Município de São João do Piauí e não a ex-Gestora, pois os recursos do Fundo Nacional de Saúde foram utilizados para o pagamento de profissionais de saúde que estavam operacionalizando o Programa de Saúde da Família no Município e como já colocado não há indícios de que a ex-Gestora tenha se beneficiado de alguma forma com os recursos do PSF.
18.	As falhas cadastrais identificadas em auditoria do Denasus, sem dúvida, causaram contínuos prejuízos ao erário e não podem ser elididas sob o argumento de que outros médicos teriam prestado os serviços à população. Mas, a meu ver foi o ente federado que se beneficiou irregularmente dos recursos da União, cabendo-lhe portanto ressarcir os cofres do Fundo Nacional de Saúde sem solidariedade com a ex-gestora.
19.	Mesmo que tenha ocorrido o pagamento pela prestação de serviços médicos, esse fato não suprime a irregularidade, pois o pré-requisito para os pagamentos dos médicos com recursos federais era o cadastro no CNES. As irregularidades perpetradas, pela gravidade, não podem ser afastadas sob o argumento de que não houve desvio de finalidade, (peça 23, p. 3) e que as folhas e comprovantes de pagamentos, escala de equipes, livros e fichas de atendimento diário e declarações dos profissionais da equipe fazem prova da prestação de serviços. 
20.	O pagamento pela prestação de serviços de saúde da família deveria ser de responsabilidade exclusiva do Município, pois os recursos federais só poderiam ter sido utilizados legalmente pelo Município se houvesse prévia observância dos requisitos cadastrais estabelecidos nas normas do Ministério da Saúde, o que não foi o caso.
21.	Acolher a tese de que ao fim e ao cabo os serviços foram prestados, significa concordar com as ações ilegais perpetradas no âmbito do Município, o que poderia, inclusive, incentivar outros entes federados a agir de maneira semelhante. Num Estado Democrático de Direito a observância de normas é essencial, principalmente quando estamos tratando de entes federados que têm a responsabilidade de gerir recursos públicos com eficiência, transparência, moralidade. Nas palavras do Relator do feito, aceitar as alegações do Município "seria legitimar a irregularidade, como meio para se alcançar o fim, sem observância da sistemática normatizada para a operacionalização do PSF." (peça 31, p. 3) 
22.	Em relação aos Acórdãos citados para evidenciar situações semelhantes já tratadas por esta Corte de Contas, de fato as situações se assemelham, mas é importante perceber que no Acórdão 6074/2016-TCU-Primeira Câmara (Relator Ministro Marcos Bemquerer) , a responsabilização pelos débitos gerados pelo registro fraudulento no Cadastro Nacional de Estabelecimentos de Saúde de nome de médica recaiu, de forma exclusiva, sobre o Município de São Miguel de Tapuio/PI, não havendo solidariedade com relação ao Prefeito, tampouco com referência ao Titular da Secretaria de Saúde à época. Registro, por oportuno, que nesse caso específico o Procurador do MP/TCU, Dr. Júlio Marcelo de Oliveira, posicionou-se de acordo com a proposta de mérito formulada pela Secex/PI, qual seja: fixar novo e improrrogável prazo para que o Município comprovasse, perante o TCU, o recolhimento das quantias devidas.
23.	No que diz respeito ao Acórdão 6490/2017-TCU-Segunda Câmara (Relatora Ministra Ana Arraes) , observo que se trata de Recurso de Reconsideração interposto por ex-Secretário de Saúde do Município de Santo Inácio do Piauí/PI contra o Acórdão 6276/2016-TCU-Segunda Câmara, que julgou irregulares suas contas, condenou em débito e aplicou-lhe a multa do artigo 57 da Lei 8.443/92. Nesse caso, o Recurso, embora conhecido teve negado o seu provimento. Esse encaminhamento teve a concordância do Procurador Júlio Marcelo de Oliveira do MP/TCU.
24.	O caso supramencionado contém irregularidade semelhante, também praticada por Município do Estado do Piauí, que é justamente a inclusão de profissionais de saúde no cadastro do Programa Federal de Saúde da Família, sem que estes profissionais tenham trabalhado no âmbito municipal. Nesse caso, só o Secretário de Saúde foi responsabilizado em relação aos débitos constatados, o que indica uma divergência de entendimentos quanto a quem deve ser responsabilizado nesse tipo de irregularidade.
25.	No caso que ora analiso, não estou desconsiderando a gravidade das irregularidades praticadas pela ex-Gestora da Secretaria de Saúde do Município de São José do Piauí/PI, mas não considero pertinente que o débito recaia sobre ela, pois foi o ente federado que efetivamente se beneficiou com os recursos federais para pagamento de profissionais de saúde no âmbito do Município. Daí caber, a meu ver, a irregularidade das contas e a aplicação de multa a ora recorrente, sem solidariedade quanto ao débito.
26.	Diante das considerações aqui alinhadas, concordando parcialmente com os pareceres emitidos nos autos, Voto por que esta Segunda Câmara adote o Acórdão que ora submeto à deliberação.
TCU, Sala das Sessões Ministro Luciano Brandão Alves de Souza, em 2 de julho de 2019.
RAIMUNDO CARREIRO 
Relator